臺灣臺南地方法院刑事判決　　　　　　　95年度易字第1337號
公　訴　人　臺灣臺南地方法院檢察署檢察官
被　　　告　甲○○
　　　　　　乙○○原名杜明山.
　　　　　　丙○○原名杜明智.
共　　　同
選任辯護人　查名邦律師
上列被告因重利案件，經檢察官提起公訴（95年度偵字第7765號
），本院判決如下：
    主  文
甲○○、乙○○、丙○○均無罪。
    理  由
一、公訴意旨略以：被告甲○○與乙○○（原名杜明山）、丙○○（原名杜明智）係母子關係，三人共同基於重利之概括犯
    意聯絡，由甲○○負責出面貸放金錢並要求貸款者簽立本票
    作為擔保，再與乙○○、丙○○共同催收本息之方式，乘丁○○家庭發生困難急需用錢之際，分別於民國九十二年八月
    上旬、同年月中旬及九十三年一月三十日，在臺南縣仁德鄉
    ○○村○○○街五八號甲○○之住處等地，貸與新臺幣（下
    同）二萬五千元、一萬元及二萬元，約定年息為百分之二百
    四十至百分之三百六十不等，於借款之際即預扣一期之利息
    ，再以預扣額及實際取得額合併計算借款金額，而收取與原
    本顯不相當之重利。甲○○等三人復承前犯意，乘己○○、
    陳建安生意週轉急需用錢之際，先於九十二年十一、十二月
    間，在不詳處所，陸續貸與己○○八萬元（每次借款一萬元
    即預扣二千元之利息，實際取得總額為六萬四千元），再於
    九十三年間，在不詳處所，貸與陳建安二萬元（借款之際即
    預扣六千元之利息，實際取得額一萬四千元），再以每十天
    為一期由己○○負責償還二人借款之本息，經計算年息分別
    為百分之一百五十四點九五及百分之七十二點六四，而收取
    與原本顯不相當之重利。嗣丁○○無力負擔高額利息，於九
    十三年十月三十日報警處理，經警於九十三年十一月九日下
    午三時三十分許持本院核發之搜索票，至臺南市○區○○○
    路一段三七七巷八號前搜索乙○○所有之車牌號碼Ｄ二─七
    三五六號自小客車，當場扣得商業本票二本、摩托羅拉行動
    電話（0000000000）一支，而查獲上情。因認被
    告三人共同涉犯刑法第三百四十四條之重利罪嫌等語。
二、按犯罪事實應依證據認定之，無證據不得認定犯罪事實；不
    能證明被告犯罪者，應諭知無罪之判決，刑事訴訟法第一百
    五十四條第二項、第三百零一條第一項分別定有明文。又事
    實之認定，應憑證據，如未能發現相當證據，或證據不足以
    證明，自不能以推測或擬制之方法，以為裁判基礎（最高法
    院四十年台上字第八六號判例意旨參照）。且按刑事訴訟法
    第一百六十一條第一項規定：檢察官就被告犯罪事實，應負
    舉證責任，並指出證明之方法。因此，檢察官對於起訴之犯
    罪事實，應負提出證據及說服之實質舉證責任。倘其所提出
    之直接證據或間接證據，或其所指出之證明方法，並未達到
    通常一般之人均不致有所懷疑，而得確信其為真實之程度，
    而有合理之懷疑存在而無從使事實審法院得有罪之確信時，
    基於無罪推定之原則，即應為被告無罪判決之諭知（最高法
    院七十六年台上字第四九八六號、九十二年台上字第一二八
    號判例意旨參照）。另按刑法第三百四十四條重利罪之構成
    ，須行為人「乘他人急迫、輕率或無經驗」貸以金錢或其他
    物品，而取得與原本顯不相當之重利，倘被害人向行為人借
    貸之時，並無急迫（即緊急迫切需要金錢或其他物品）、輕
    率（即處事掉以輕心，草率決定）或無經驗（指對舉債借貸
    事務，知識經驗不足，無法分析利害，為正確之判斷）之情
    事，縱行為人因此獲得與原本顯不相當之重利，亦不符合刑
    法重利罪之構成要件，自不待言。
三、檢察官認被告甲○○、乙○○、丙○○三人共同涉犯上開重
    利犯行，無非以告訴人丁○○、其夫戊○○及證人己○○之
    證述；被告甲○○供承其有貸與金錢予丁○○、己○○、陳
    建安；被告乙○○供承其曾向己○○收款，且於警詢時供承
    曾打電話要丙○○向戊○○收款；被告丙○○於警詢及偵查
    時供承曾向丁○○收款；並有戊○○簽發之本票影本八紙、
    被告甲○○收取戊○○代丁○○償還款項時所簽立之收據影
    本一紙及警方在乙○○所有之自小客車上查扣商業本票二本
    、行動電話一支、中華日報廣告收費單等物，為其主要論據
    。訊之被告甲○○、乙○○、丙○○均堅決否認有何重利犯
    行，被告甲○○辯稱：她自九十二年六月間起陸續貸與金錢
    或支票予丁○○，前後總計十四萬五千元，約定利息僅月息
    二點五分（即百分之二點五），之後丁○○一直不還款，經
    她一再催討，才由丁○○之夫戊○○出面代為清償，雙方約
    定以十六萬元結算，並非重利；又她與己○○是在廟寺拜拜
    認識，己○○以自己或陳建安、阿華、阿泉等人名義向她借
    錢時，係表示要為神明安金身之用，她認為是作善事，並未
    向己○○收取利息，亦無重利等語；被告乙○○、丙○○則
    均辯稱：他未借錢予丁○○、己○○等人等語，另被告乙○○於本院審理時辯稱：甲○○於九十三年九月入監服刑，他
    去會客時，得知己○○欠錢一事，才代甲○○去向己○○收
    款，並未向己○○收取利息，亦未曾向丁○○收過欠款及利
    息等語；被告丙○○於本院審理時則辯稱：他不曾向丁○○
    、己○○收取欠款及利息等語。
四、經查：
　(一)關於證據能力之認定；
    1.證人丁○○、戊○○於警詢及檢察事務官詢問時之證述，
      被告三人既然均不同意作為證據，依刑事訴訟法第一百五
      十九條第一項、第一百五十九條之五第一項之規定，原則
      上即不得作為本案裁判基礎之證據資料。檢察官又未證明
      「證人丁○○、戊○○先前於警詢及檢察事務官詢問中之
      證述具有較可信之特別情況，且為證明犯罪事實存否所必
      要」此一外部情況要件，則證人丁○○、戊○○之前開證
      述，即不符合刑事訴訟法第一百五十九條之二例外得作為
      證據之要件規定，而無法回復其證據能力。
    2.證人戊○○於九十四年九月六日、同年十一月十日檢察官
      訊問時之證述，依法應具結而未具結者，其證言依刑事訴
      訟法第一百五十八條之三規定，不得作為證據；又被告甲○○、乙○○、丙○○於檢察官訊問時之供述，對彼此而
      言，性質上屬於證人之證述．依法仍應具結，但未命具結
      ，則被告甲○○、乙○○、丙○○分別於檢察官訊問時之
      供述，亦不得作為認定其餘二位被告犯罪之證據。
    3.證人丁○○於九十四年九月二十九日檢察官訊問時提出之
      還款明細表，性質上雖係被告三人以外之人於審判外所為
      之書面陳述，惟按被告以外之人於偵查中向檢察官所為之
      陳述，除顯有不可信之情況者，得為證據，刑事訴訟法第
      一百五十九條之一第二項明文規定，此乃因檢察官代表國
      家偵查犯罪、實施公訴，依法有訊問被告、告訴人等之權
      ，原則上均能遵守法律規定，不致違法取供，其可信性極
      高。查本件告訴人丁○○於偵查中依法具結後，依檢察官
      之要求所提出之還款明細表，被告三人或辯護人並未指出
      有何「顯有不可信之情況」，依法自得作為證據（至其證
      明力為何，則詳如後述）。
    4.檢察官所引用之其餘供述或非供述證據，被告三人於本案
      言詞辯論終結前，並未爭執其證據能力，本院審酌各該證
      據均非違法蒐證取得之證據，並無證據力明顯過低之情形
      ，復經本院於審判期日就上開證據依法進行調查、辯論，
      依法應有證據能力。
  (二)被告三人罪嫌不足之理由：
    1.證人丁○○於偵查中證稱：她於九十二年八月間、同年八
      月中旬、同年十月間向甲○○分別借二萬五千元、一萬元
      、三萬元，前後共借三次，每次均先預扣一個月的利息（
      一萬元，月息二千元）等情（見他字卷第二○至二一、六
      八頁）；但於本院審理中卻證稱：她於九十二年八月間、
      同年九月間、九十三年一月三十日分別向甲○○借款二萬
      五千元、一萬元、三萬元，每次均先預扣一個月的利息（
      一萬元，月息二千元），另於九十二年八月間，有向甲○○借一張三萬元的支票，向他人調現，並預付利息六千元
      ，實拿二萬四千元等語（見本院卷第一一七、一二一頁）
      ，是依證人丁○○前開證述，除了計息方式，證人丁○○
      先後證述一致外，就其向被告甲○○借款之次數、數額、
      時間，則先後證述不一，先證稱借款三次、總額六萬五千
      元、時間在九十年八月及同年十月間，嗣又改稱借款四次
      、其中一次為借票、總額九萬五千元、時間在九十年八月
      間、同年九月間及九十三年一月三十日等情，且其先後證
      述之內容均與起訴書所載丁○○之借款金額「二萬五千元
      、一萬元、二萬元，合計五萬五千元」及計息方式「年息
      百分之二百四十、年息百分之二百四十、年息百分之三百
      六十」等情不盡相符，而卷內除證人丁○○之證述及其個
      人提出之還款明細表外，又查無其他證據足以證明證人丁○○向被告甲○○借款之總額，並非如被告甲○○所供稱
      之十四萬五千元，則被告甲○○辯稱丁○○積欠之款項不
      只起訴書所載之數額，尚非不可能，檢察官就此並未提出
      積極證據證明被告甲○○上開所辯不可採，依「罪疑有利
      於被告」之原則，自應為被告有利之認定。
    2.又丁○○積欠被告甲○○之欠款，最後由丁○○之夫戊○○於九十三年一月二十一日出面處理，並以十六萬元結算
      ，由戊○○簽立面額二萬元、總計十六萬元的本票八張交
      予甲○○，約定每月還款二萬元，還款時由被告甲○○退
      還本票一張，迄九十三年十月一日止，丁○○已全數歸十
      六萬元予被告甲○○等情，業據證人丁○○、戊○○於偵
      審中結證明確（見他字卷第二○至二一、六八頁；本院卷
      第一一○至一一二、一二一至一二三、一七一至一七三頁
      ）；且證人戊○○於偵查及本院審理時均證稱：當時丙○○表示他太太丁○○總共欠甲○○十六萬元等語（見偵查
      卷第六八、一七一頁），與被告甲○○辯稱：丁○○總共
      積欠她十四萬五千元之數額甚為接近，益見被告甲○○上
      開所辯，非不可採，反而是丁○○證稱其僅積欠被告甲○○五萬五千元或九萬五千元一節欠缺證據支持，尚難遽予
      採信。另倘丁○○僅積欠被告甲○○如起訴書所載五萬五
      千元未還，依丁○○所證述之計息方式，自九十二年八月
      間起算至九十三年一月間止，五萬五千元本金加計月息二
      十分之利息總額亦僅十一萬元，並非丁○○、戊○○二人
      與被告甲○○事後結算之十六萬元，參以丁○○於偵審中
      亦一再證稱：她於九十三年一月二十一日結算前，有陸續
      還款予甲○○，其中一筆還高達二萬元（見他字卷第二○
      頁、本院卷第一一○頁）等情，可知丁○○積欠被告甲○○之確實數額，應不只起訴書所載之五萬五千元，則在丁○○積欠被告甲○○之本金究係若干仍屬不明確之情形下
      ，本院實無從判斷被告甲○○以十六萬元與丁○○結算，
      是否有收取與原本顯不相當之重利。
    3.參以證人丁○○既自承其積欠被告甲○○所有之款項，均
      由其夫戊○○於九十三年一月二十一日與被告甲○○結算
      ，並約定每月還款二萬元，則除償還前揭本票面額外，丁○○應不須再償還被告甲○○其他款項，然依丁○○於偵
      查中提出之還款明細表所載，其除了償還本票數額外，於
      九十三年二月至三月間仍另外償還八千元、八千元、八千
      元、六千元、八千元予被告甲○○，雖丁○○證稱：係因
      被告甲○○有主動打電話向她催收利息云云，然丁○○係
      因經濟情況不佳，才需向被告甲○○舉債度日，如其確實
      未積欠被告甲○○其他款項，豈會應被告甲○○之催討，
      即貿然付款，由此可知，被告甲○○辯稱：丁○○尚有積
      欠她另筆債務，實有可能，尚難以丁○○償還之款項，比
      丁○○自稱之欠款數額還高，就認定被告甲○○係收取與
      原本顯不相當之重利。
    4.證人己○○於偵查中證稱：他於九十二年十一、十二月間
      ，因做生意週轉不靈，需要現金，陸續向被告甲○○借款
      ，總共借了八萬元，每次借一萬元預扣二千元，實拿八千
      元，後來因為他實在週轉不過來，被告甲○○同意他還十
      萬元，於九十三年三月十五日就全部還清了等語（見他字
      卷第四五、四六頁），嗣於本院審理中則證稱：九十二年
      間，他從事送羊奶的工作，每月收入僅有一萬多元，要扶
      養母親、繳房租，每月開銷約需二萬五千元，入不敷出，
      就以自己的名義，向被告甲○○借錢好幾次，每次借一、
      二萬元不等，計息方式是一萬元，月息一千或二千元，如
      果信用好，利息就算比較少，借錢的詳細次數不記得了，
      因為來來去去，還了又再借，無法計算前後總共借了多少
      錢，於偵查中提出之還款明細表上所記載之金額十萬元，
      就是實際還款金額等情（見本院卷第二一六、二二一、二
      一八頁），觀其前後證言，證人己○○就其向被告甲○○
      借錢的原因，先證稱係因做生意週轉不靈，後來改證稱：
      係因當時收入不敷支出等語；關於借款金額及計息方式，
      先證稱：八萬元，月息二十分，後來改證稱：因為借了很
      多次，來來去去，還了又再借，無法確定次數及金額，且
      月息會隨信用度浮動等語，則己○○究竟前後總共向被告
      甲○○借款多少，顯然因己○○借款次數甚多，且有部分
      係還款後又再借款，而無法明確認定，是則己○○究竟自
      何時起開始借款，陸續借了幾筆，每筆數額多少及每次計
      息方式等涉及被告甲○○是否有重利之重要關鍵事實，既
      然都無法確定，本院自無法判斷被告甲○○是否有收取與
      原本顯不相當之重利。再者，證人己○○於本院職權訊問
      時亦證稱：他有在成功路經營聖佛宮，也曾經因需要錢幫
      佛像裝金身，向被告甲○○借款二、三萬元，此部分被告
      甲○○沒有跟他提到計算利息的事，但他還是會付利息，
      只是付的比較少等語（見本院卷第二二八頁），核與被告
      甲○○供稱：己○○係以神明要安金身為由，向她借款，
      她並未算利息等情相符，則被告甲○○上開辯解，亦非完
      全無據，參以證人己○○先前於偵查中及檢察官、辯護人
      行交互詰問時，完全未提及此一項借錢緣由，直到後來才
      為如此之證述，亦讓本院合理懷疑其先前於偵查中之證述
      ，是否有刻意隱瞞此借錢事由及被告甲○○未計利息一事
      之可能。從而，證人己○○先前於偵查中之證述時，既然
      讓本院有以上合理之懷疑，而無法將對被告甲○○有利之
      情況全然排除，自不得遽採為不利於被告甲○○之認定。
    5.關於被告甲○○借款予陳建安部分，證人己○○於偵審中
      證稱：係由他出面向被告甲○○商借，他不知道陳建安借
      款之緣由，但借款前他有跟陳建安說明被告甲○○之收息
      方式等情（見本院卷第二二三、二二九頁），則陳建安是
      否因「急迫」、「輕率」、「無經驗」，才向被告甲○○
      借款，自屬不明；且證人己○○證稱：他另外有介紹王進
      泉（「阿泉」）、康順漲（「阿華」）向被告甲○○借款
      ，王進泉、康順漲、陳建安三人除了第一次預扣之利息錢
      之外，均未依約定還款，他基於道義責任，就代替該三人
      還款，該三人總共借了七萬元（但有預扣第一個月的利息
      ），最後他也是以七萬元與被告甲○○結算，還款予被告
      甲○○，迄今已還六萬四千元等語（見本院卷第二一七至
      二一八、二二六至二二七頁），足見就王進泉、康順漲、
      陳建安三人借款部分，被告甲○○並未向渠三人收取與原
      本顯不相當之重利，依照前開說明，即難認為被告甲○○
      借款予陳建安等人之行為，構成刑法重利罪。
    6.檢察官舉警方在乙○○所有之車號Ｄ二─七三五六號自小
      客車內搜索扣得之商業本票二本、摩托羅拉行動電話（0
      000000000）一支、中華日報廣告收費單作為認
      定被告三人犯罪之證據，惟查：扣案之商業本票二張，雖
      係被告乙○○所有，但係其經營小吃部，供客人賒帳時簽
      帳使用，業據被告乙○○供明在卷（見警卷第二至三頁、
      發查卷第九頁），檢察官並未提出任何證據證明該本票與
      本案有關；另扣案之中華日報廣告收費單，雖係被告丙○○所有，但係供其召集互助會所用，亦據被告丙○○供述
      在卷（見發查卷第七頁），而檢察官亦未提出證據證明該
      廣告單與本案重利犯行有何關連；又扣案之行動電話（門
      號0000000000號）一支，被告丙○○雖承認為
      其所有，但否認與本案重利犯行有關，檢察官亦未證明該
      支行動電話與本案有何關連，則上開扣案證物是否與本案
      有關，既未經檢察官舉證證明，即無從用以證明被告三人
      犯罪。
    7.被告甲○○之供述，亦僅能證明其有借錢予丁○○、己○○等人，並無法證明其有收取重利之事實，縱認被告乙○○、丙○○曾代被告甲○○向丁○○、己○○催討欠款，
      渠二人之行為亦無法構成重利罪；況依目前檢察官提出之
      證據，並無任何一項證據可以證明被告乙○○、丙○○有
      參與借錢情事，自不得僅憑被告乙○○、丙○○曾向丁○○、己○○催討債務或收款，即遽認被告乙○○、丙○○
      與甲○○有犯意之聯絡。
    8.綜上所陳，檢察官於本案所提出之前揭證據，既然無法使
      本院獲致被告甲○○、乙○○、丙○○三人有罪之心證，
      依法即為被告三人無罪判決之諭知。
據上論斷，應依刑事訴訟法第三百零一條第一項前段，判決如主
文。
本案經檢察官薛雯文到庭執行職務。
中　　華　　民　　國　　96　　年　　9 　　月　　20　　日
　　　　　　　　　刑事第七庭  審判長 法　官  蔡奇秀
                                     法  官  莊玉熙
                                     法  官  林欣玲
以上正本證明與原本無異。
如不服本判決，應於判決送達後10日內，向本院提出上訴狀。
                                     書記官  鄭佩玉
中　　華　　民　　國　　96　　年　　9 　　月　　20　　日
